臺灣高等法院臺中分院刑事判決　　　　　　　　　　九十三年度上易字第二九一號
　　上　訴　人　臺灣臺中地方法院檢察署檢察官
　　被　　　告　乙○○
右上訴人因被告詐欺案件，不服臺灣臺中地方法院九十二年度易字第一○六四號中華
民國九十三年一月十六日第一審判決（起訴案號：臺灣臺中地方法院檢察署九十年度
偵字第一一九四六號），提起上訴，本院判決如左：
    主      文
原判決撤銷。
乙○○意圖為自己不法之所有，以詐術使人將本人之物交付，處有期徒刑參月，如易
科罰金以參佰元折算壹日。
    事      實
一、乙○○因缺錢花用，竟萌歹念，意圖為自己不法之所有，於民國（下同）八十九
    年九月間某日，向丙○○佯稱其欲投資開設「否認舞廳」而邀丙○○參加，每股
    股金為新台幣（下同）五十萬元，丙○○不疑有詐，應允參加二股，並分別於同
    年九月十五日、同年十月九日在台中市○○路耕讀園茶藝館各交付五十萬元給乙○○，雙方並簽訂合作同意書，約定於舞廳取得證照後，再憑該合作同意書換領
    正式股權憑證，惟乙○○於取得上開投資款項後，並未告知合夥人甲○○，亦未
    交給甲○○統籌運用，而私自花用殆盡。迨至該舞廳於同年十二月二十五日開幕
    後，丙○○前往該舞廳上班，始發覺乙○○並未將其所繳之一百萬元投資於該舞
    廳，且乙○○亦非該舞廳之合夥人，嗣經其與乙○○聯絡協商解決之道，乙○○
    始於電話中坦承將上開款項用於交際應酬上，至此丙○○始知受騙。
二、案經丙○○訴由臺灣臺中地方法院檢察署檢察官偵查起訴。
    理      由
一、訊據被告乙○○坦承於前開時間有以欲合夥投資開設舞廳為由向告訴人丙○○收
    取一百萬元，及嗣其並未將上開一百萬元交予合夥人甲○○統籌運用等事實不諱
    ，惟矢口否認有詐欺之犯行，辯稱：伊確實有與案外人甲○○要合夥經營舞廳，
    伊係將告訴人丙○○所交付之一百萬元都用在舞廳之籌備開銷上，伊有跟告訴人
    說係要跟甲○○一起合作共同經營舞廳，伊並沒有詐欺之犯意云云。惟查右揭犯
    罪事實，迭據告訴人指訴綦詳，並有被告與告訴人所訂立之合作同意書影本二份
    在卷可稽。而該合作同意書載明：「本人（指告訴人）同意與乙○○君共同合作
    經營位於台中市南屯區○○○○路二一八號舞廳事業，並投資認股一股（每股新
    台幣五十萬元整），目前該場地正裝潢施工中，待證照完成後以此同意書作為換
    領正式股權之憑證」等情，有該合作同意書足按。次查被告向告訴人佯稱欲共同
    合夥經營之舞廳，嗣經告訴人於開幕期間到場查看，告訴人始知係案外人甲○○
    所經營位於台中市文心南七樂二一八號之「否認舞廳」，而據證人甲○○於偵查
    時證稱：「（問：與被告是否有合夥經營舞廳？）答稱：沒有」、「（問：有無
    約定在文心南七路二一八號經營舞廳？）答稱：八十九年十二月二十幾日開幕，
    我與朋友經營『否認舞廳』，乙○○知道，他說要投資，我們每股五十萬元，但
    被告卻未拿錢出來，目前我們共有二十四股」、「（問：被告有無在舞廳工作？
    ）答稱：剛開始時他曾在舞廳工作（特助），每月薪資七萬元，他做二個月。後
    來告訴人來找我們說，被告找他投資，他投資款都繳給被告了，之後股東們認為
    被告以我們舞廳名義在外吸收資金，所以我們才將被告解聘，共有四個人到我們
    公司找我們」等語（見他案偵查卷第二十一頁反面、第二十二頁），足見被告並
    無與案外人甲○○共同合夥經營上開舞廳之行為，而係於上開舞廳開幕後受僱支
    薪之員工。此觀被告於偵查時亦供稱：「（問：有無在台中是南屯區○○○○路
    二一八號經營否認舞廳？）答稱：：實際上我沒有出資：：」、「（問：既未出
    資怎可以說是股東？）答稱：我之前是在別家舞廳任職，當時是甲○○把我從別
    家找來要我提供技術，他給我乾股二股」、「（問：何時離職？）答稱：九十年
    四月上旬，約經營後三個多月，因為甲○○沒有依原先講的分配股利，而且股東
    的人數及資金他都不告訴我，我才離職」等語（見偵緝字第一○七七號偵查卷第
    十六頁），益徵被告應無實際參與投資該「否認舞廳」，而僅係在該舞廳受薪工
    作而已甚明。雖證人甲○○嗣於偵、審中證稱：「（問：有無找乙○○提供技術
    與你合夥經營否認舞廳？）答稱：當初是有說要合夥，我與他各自尋找股東，但
    是他去找的股東所繳的錢都沒繳給公司，之前有繳錢給乙○○的股東找到我這裡
    來，我與告訴人及其他有繳款的股東之前就認識，他們有些人來我這裡上班，之
    後才對我說他們也有入股，我才知道的。公司成立後，乙○○又繼續以公司名義
    在外面招股，我及其他股東才在九十年一月一日要求被告寫下切結書。我並沒有
    說他提供技術入股：：我自己招募了九百萬元的股款，連同我五、六個股東，款
    項是我在管理，舞廳的裝潢及籌備費用共花了二千多萬元，現金不夠，我就用我
    的名義開支票給付，我開了一千多萬元的支票，都已兌現。我最近用約三千萬元
    頂讓出去」、「（問：乙○○招募的股款有無用在「否認舞廳」的裝潢及設備上
    ？）答稱：沒有。舞廳的開銷都是我在支付的」、「（問：有無要乙○○以招募
    的股款去從事公關的活動費？）答稱：沒有。我們有合法申請，並不需要公關費
    」、「（問：提示卷附的認同書是你寫的？）答稱：認同書是股東羅瑜琦寫的，
    名字是我簽的。因為當時有繳款的股東在開幕時到舞廳來鬧，營業時間也找兄弟
    來鬧，我認為因我的舞廳讓他們受騙，我同意將他們之損失降到最低，我才簽名
    的，認同書的內容是那四位股東自己協商的？有口頭約定一年後，他們四人之間
    的投資款如果沒繳給公司，一年以後他們與公司無關，但這一年內他們還是可以
    分紅，實際上他們也有分到紅利」（見偵緝字第一○七七號偵查卷第四十九頁）
    ；「（問：是否與乙○○合夥開舞廳？）答稱：他本來是說要跟我合夥，但是他
    錢一直沒有進來，八十九年間，所有裝潢、所有花費都是我支付，他有幫忙我如
    何裝潢提供意見而已，他有說要找人來合夥，我問他的時候，他都說他沒有拿到
    錢，那時公司已經快要開幕了，大約十一月的時候我問他，他都還說他沒有拿到
    錢」（見原審卷第十六頁）；「（問：當時要開舞廳是誰提議？）答稱：是我，
    我與乙○○約定一人出一半的資金，但是還沒有講說各出資多少」（見原審卷第
    一五八頁）等語，被告於本院亦供稱：「（問：你跟甲○○當初怎麼約定經營舞
    廳？）答稱：我原先在另一家舞廳上班，是他找我共同來經營舞廳」、「（問：
    你們有無寫什麼協議書之類？）答稱：只有我們兩個人，一人一半」、「（問：
    有無說每個人出資多少？）答稱：沒有」（見本院卷第六十一頁）等語。至被告
    前於偵查時所提之甲○○於九十年一月一日所簽署之認同書，雖載明：「茲有本
    公司『否認舞廳』認同股股東邱文成、乙○○、院明正、丙○○四名，共同持有
    公司股份兩份實股（價值每股五拾萬元正）及兩股虛股（可每用分配紅利）特此
    證明，否認舞廳負責人：甲○○」等情，但查，依前開證人甲○○之證詞，本件
    「否認舞廳」之設立係先由甲○○邀被告對外集資設立，被告則先口頭上予以允
    諾，然兩造間卻從未為任何關於該舞廳成立時所需相關資金額度、比例或設備、
    硬體等事項細節之具體約定或協議，顯與經驗法則有違，職是，縱認被告於本件
    案發之前曾獲甲○○之邀，欲共同對外集資合夥成立上開舞廳，然以上情觀之，
    兩造間就該等合夥經營舞廳相關事項之意思是否一致？合夥關係已然成立否？均
    非無疑。另就前開認同書，告訴人證稱：「（問：有無在該舞廳上班？）答稱：
    有的：：」、「（問：被告未離職前為何不向他追索一百萬元？）答稱：我有跟
    他要，他說要我給他一年時間，他會將錢補給公司讓公司承認我的股份」（見偵
    緝字第一○七七號偵查卷第二十七頁）；「我們是在開幕後才知道交給乙○○的
    錢他並未交給公司，之後才由證人（甲○○）出面協調，給被告一年時間讓他去
    籌錢將錢補進來，若一年內未補公司就不承認我們的股份，我也是等一年後他未
    履行，我才提出告訴，當初要被告將錢交給公司，他拿不出來，之後我們四人才
    協調寫下的認同書的內容，公司同意一年內會給我們二百萬元股份的紅利，至於
    實、虛股是我們四人協商，因我們實際未繳進三百萬元，無法以六股計算，只給
    我們一年分紅的權利」（見偵緝字第一○七七號偵查卷第五十頁）等語，被告亦
    供稱：「告訴人所言實在，我有對告訴人說我會將他的股款一年內補給公司」（
    見偵緝字第一○七七號偵查卷第二十七頁）等語，核與證人甲○○上開所供：「
    該等『認同書』係因甲○○考量告訴人受被告之邀已出資而遭被告欺騙出資款下
    所為予被告一年寬限期籌措款項及分給渠等紅利之不得已作為」等情相符，是尚
    難以該認同書即遽以認定被告與甲○○間確有合夥關係存在。第查參諸本件告訴
    人二次交付五十萬元認股金予被告之時間，分別為八十九年九月十五日及八十九
    年十月九日，有前開合作同意書二紙附卷可憑，然被告卻於案外人甲○○於八十
    九年十一月間詢問時仍告知未邀集獲得任何出資，則被告顯係利用甲○○欲成立
    「否認舞廳」而邀其合夥之際先虛為應允，嗣再對外以其個人名義邀集告訴人，
    以欲共同合夥經營舞廳事業為由詐取投資之股金，申言之，被告對內以虛應方式
    允諾甲○○對外招資，對外則以欲合夥經營事業向告訴人招資，致告訴人誤以為
    被告確係為募集資金、經營舞廳而陷於錯誤，始將一百萬元交付被告，被告以此
    詐騙手段使告訴人交付款項之事實，已堪認定。況據被告於偵、審中亦自承稱：
    「（問：向被害人所收的股款有無繳回否認舞廳？）答稱：我認為我不需要繳回
    ，未開幕前我跟甲○○各出各的」、「（問：所收的股款用於何處？）答稱：我
    用在公司的水泥工程上約四十萬元，其他是用在籌備期間洽談公關費及職員費用
    上」（見偵緝字第一○七七號偵查卷第十六頁）、「我所收的錢花在小包裝潢工
    程上，詳細金額另行查明，其他的錢花在交際應酬上」（見偵緝字第一○七七號
    偵查卷第五十頁）、「（問：這一百萬元你拿到那裡？）答稱：有一部分現金拿
    給甲○○，一部分拿給小包，因為公司還在籌備，所以小包的錢有部分我直接支
    付」（見原審卷第七十七頁）、「是在不得已情況下我們才協商的，我們當初沒
    有籌備處，我收的錢並沒有義務要交給他（指甲○○）」（見偵緝字第一○七七
    號偵查卷第五十頁）各等語，被告於向告訴人收取股金時即認並無將股金交予合
    夥人甲○○之義務與必要，自與常情有違，蓋其與甲○○間既無相關合夥經營舞
    廳之具體約定（已如前述），若被告確有與甲○○合夥經營舞廳之意而對外招募
    資金，則被告按理應將該款項交予該舞廳之負責人甲○○，否則亦應妥為管理、
    規劃資金之使用，然被告卻將所收取之上開股金用於交際應酬之用，堪認被告於
    行為時主觀上即具有不法所有之意圖甚明。至被告雖另辯稱其有將所收取之部分
    股金用於工程款云云，且證人施教宜亦到庭結證稱：「八十九年十月三日，我確
    實有去台中市○○○○路二一八號，我是做土木小包，我去時原三、四百坪的地
    方的裝潢已經全部拆掉，我就是到那裡照著乙○○的指示，那個地方要舖磚的，
    那些地方要補平，那些地方要補起來」「工作大約五天到一個星期就完工，工作
    完成以後一、二天，我是跟黃先生請款，黃先生拿了四萬多元的現金給我，工程
    款總共是八萬多」「這個工程我從頭到尾都是找黃先生接洽處理」等語。然被告
    對此則供稱：「（問：給施教宜那張票是誰的票？）答稱：不是我的票，那時我
    本人沒有用票，但是誰的票我不記得：：」（原審卷第一三一頁）、「（問：黃
    耀程（建築師）及陳姓設計師部分是否只有出錢請吃飯而已？）答稱：是」等語
    ，證人甲○○則證稱：「（問：你說舞廳開銷都是你在支付？）答稱：所有的工
    程幾乎都是我用我的票，以我的錢在支付，施教宜的部分是開我的票，錢也是黃
    先生跟我拿的」等語，且依被告所提之給付舞廳相關工程款單據，亦僅有乙紙估
    價單而已（原審卷第六十八頁），餘則無法提出任何有以上開股金使用於籌備舞
    廳用之證明，足見被告辯稱係將收取之股金使用於籌備舞廳之用云云，與事實不
    符，並不足取。另證人林金山於原審雖到庭證稱：「因為前後忙了六個月的時間
    ，他（指被告）包了六萬元的紅包給我：：」等語，惟其於同日復自承曾獲被告
    招待至酒店飲酒，是該證人之上開證詞是否可採，已非無可疑，尚難僅憑該證人
    之上開證詞即資為有利於被告之認定。綜上所述，足證被告上開所辯顯係飾卸之
    詞，不足採信，是罪證明確，其犯行堪以認定。
二、又刑法第四十一條易科罰金之規定，業經總統於九十年一月十日公布修正為凡犯
    最重本刑為五年以下有期徒刑之罪，而受六月以下有期徒刑或拘役之宣告，因身
    體、教育、職業、家庭之關係或其他正當理由，執行顯有困難者，得以一元以上
    三元以下折算一日易科罰金，並自同年月十二日起生效，比較新舊法律之規定，
    以修正後之規定對被告較為有利，自應適用修正後刑法第四十一條第一項前段之
    規定，定被告易科罰金之折算標準，合先說明。
三、核被告所為，係犯刑法第三百三十九條第一項之詐欺取財罪。原審未詳予審究，
    遽認被告之行為係成立侵占罪，而侵占罪與公訴人起訴之詐欺罪，基本構成要件
    不同，無從變更起訴法條，遂為無罪之判決，自有違誤。檢察官上訴意旨執此指
    摘原判決不當，非無理由，應由本院將原判決予以撤銷改判。爰審酌被告犯罪之
    動機、方法、手段、所生危害及犯後態度等一切情狀，量處被告如主文第二項所
    示之刑，並諭知易科罰金之折算標準，以示懲儆。
四、據上論結，應依刑事訴訟法第三百六十九條第一項前段、第三百六十四條、第二
    百九十九條第一項前段、刑法第三百三十九條第一項、第二條第一項前段、第四
    十一條第一項前段、罰金罰鍰提高標準條例第一條前段、第二條，判決如主文。
本案經檢察官丁○○到庭執行職務。
中      華      民      國　    九十三     年     五      月   三十一 　日
                                臺灣高等法院臺中分院刑事第八庭
                                      審判長法  官  羅　得　村
                                            法　官  陳  毓  秀
                                            法　官　劉　榮　服
右正本證明與原本無異。
不得上訴。
                                            書記官  陳　俞　豪
中      華      民      國　    九十三     年     六      月     一 　　日
                                                                        Ｒ
